臺灣高等法院高雄分院民事判決　　　　 100年度重上字第41號
上　訴　人　聯上實業股份有限公司
法定代理人　蘇永義
訴訟代理人　李玲玲律師
被　上訴人　周慧香
被　　　告　周雅仁
被　　　告　周雅光
被　　　告　周雅智
共　　　同　楊昌禧律師
訴訟代理人　梁育誠律師
上列當事人間因移轉土地所有權事件，上訴人對於民國100 年4
月29日臺灣高雄地方法院99年度重訴字第267 號第一審判決提起
上訴，並為訴之追加，本院於100 年11月30日言詞辯論終結，判
決如下：
    主  文
上訴及追加之訴均駁回。
第二審訴訟費用（含追加之訴部分）由上訴人負擔。
    事實及理由
壹、程序方面：
    按在第二審為訴之變更或追加，非經他造同意，不得為之。
    但民事訴訟法第255 條第1 項第2 款至第6 款情形，不在此
    限。又請求之基礎事實同一者，縱於訴狀送達後，原告仍得
    將原訴變更或追加他訴，無須得被告同意，此觀民事訴訟法
    第446 條第1 項、第255 條第1 項第2 款規定自明。原告於
    第二審為訴之追加，苟其請求之基礎事實同一者，即非法所
    不許。上訴人於原審起訴請求被上訴人周慧香依買賣之法律
    關係，將其所有坐落高雄市○○區○○段123 地號土地（下
    稱系爭土地）之應有部分（250/1000）移轉登記予上訴人。
    嗣上訴人於本院追加其餘出賣人即被上訴人之弟周雅仁、周
    雅智及周雅光為被告，依同一買賣契約，請求被上訴人與被
    告應於上訴人分別給付每人各新台幣（下同）3,000 萬元後
    ，將渠等分別共有之系爭土地應有部分移轉登記予上訴人。
    被告不同意上訴人為訴之追加，並以：上訴人追加請求之基
    礎事實並非同一，且上訴人在原審已經傳訊證人即代書蘇淑
    蓉、仲介李美華，被告均不在場，無法對證人對質或表示意
    見，如准追加，將使被告喪失審級利益等語置辯。惟查，上
    訴人原審之訴與追加之訴，主要爭點均為被上訴人有無得到
    被告授權出售系爭土地，及兩造間買賣土地之契約是否已經
    有效成立，上訴人得否於各給付被上訴人及被告各3,000 萬
    元後，依該買賣契約請求渠等移轉分別共有系爭土地之應有
    部分等節，而被上訴人曾以被告之代理人身分與上訴人洽談
    系爭土地之買賣、議價事宜，並簽訂買賣合約書及增補事項
    （至被上訴人有無代理權限則詳如後述），被上訴人於原審
    抗辯系爭土地之買賣契約為不可分之債，被上訴人係欲與被
    告共同出售整筆土地，上訴人則欲購買土地所有權全部，上
    訴人不可單獨請求被上訴人履行應有部分之移轉（原審卷第
    70頁）。上訴人則主張被上訴人及被告同列為土地買賣契約
    之出賣人，合約書特別註明買賣標的為土地全部，以利開發
    建案。依買賣契約形式觀之，乃系爭土地之共有人全體出售
    各自之應有部分予上訴人，給付標的為土地整體而不可分割
    ，各共有人雖僅就其應有部分負有移轉之義務，然各共有人
    必須協同履行，全部給付始克完成。準此，兩造前後訴所爭
    執之買賣契約為同一，證據資料具有共同性，且原訴之證據
    資料，於審理繼續進行在相當程度範圍內具有同一性或一體
    性，得於後請求之審理予以利用，自屬基礎事實同一，且被
    上訴人與被告均委任同一訴訟代理人，前後訴之攻防亦有共
    通性，無礙周雅仁等三人之訴訟防禦權及審級利益，為統一
    解決紛爭，以免裁判分歧，依前開規定，應准上訴人為上開
    訴之追加。
貳、實體方面：
一、上訴人主張：被上訴人與被告分別共有系爭土地，應有部分
    各250/1000。被上訴人經被告授權，於民國98年10月20日以
    本人兼被告代理人之身分，與伊簽訂土地買賣合約書（下稱
    系爭合約書），合意以每坪61萬元之價格出售系爭土地予伊
    ，買賣契約已有效成立。因土地位於路衝處，用於開發建案
    面積明顯不足，如與隔鄰非位於路衝處之同段122 號土地一
    併開發，始符合效益。被上訴人乃熱心引介伊向122 號土地
    所有人購買，希望可以藉此提高系爭土地之售價作為仲介之
    佣金。兩造遂於簽訂系爭合約書後之同日另行簽訂買賣合約
    書增補事項（下稱系爭增補書），約定如122 號土地所有人
    於兩造簽約時起1 個月內同意以每坪不超過65萬元之價格出
    售122 號土地，則兩造間就系爭土地之售價提高為每坪63萬
    元。復因被上訴人提出之被告授權書（下稱直式授權書）雖
    在有效期間內，惟辦理土地移轉登記所需駐外單位認證之授
    權書（下稱認證授權書）業已過期，兩造乃於系爭增補書另
    行約定，被上訴人應於98年10月27日前交付被告經駐外單位
    認證之授權書，俟其履行此附隨義務後，伊始須於98年10月
    27日交付第一期價款6,000 萬元，再於98年11月27日交付第
    二期價款6,000 萬元。伊已於98年10月23日與122 號土地所
    有人簽訂土地買賣合約書，並著手土地開發計畫之擬定，詎
    被上訴人未依約提出被告之授權書，致伊未給付價款。伊雖
    欲購買系爭土地整筆，然各共有人之應有部分均得單獨移轉
    ，性質上非不可分割，依合約書之約定，伊應先支付二期價
    款各6,000 萬元後，賣方始應辦理所有權移轉事宜，故依買
    賣契約請求，被上訴人及被告應於伊分別給付3,000 萬元後
    ，將渠等就系爭土地之應有部分移轉登記予伊。如認被上訴
    人無權代理被告，則被上訴人於98年10月20日簽訂合約書及
    增補書時，出示被告之土地所有權狀，及直式、橫式、認證
    授權書數件，並表明只要土地價格每坪60萬元以上均有權代
    理被告，且一星期內（98年10月27日）即可補正海外認證授
    權書等語，致使伊誤信其有代理權，亦構成表見代理。若認
    無表見代理之適用，則被上訴人就其應有部分之買賣，仍為
    有效成立，亦應依約履行。而被告就被上訴人出售應有部分
    是否享有土地法第34條之1 之優先承買權，此乃共有人內部
    之關係，並無物權效力，況被告與被上訴人同列為土地之出
    賣人，顯見彼等已不欲主張優先承買權，被上訴人應於伊給
    付3,000 萬元，將其應有部分移轉登記予伊。爰依買賣之法
    律關係，提起本訴。聲明：被上訴人應於上訴人給付3,000
    萬元後，將其所有系爭土地應有部分250/1000移轉登記予上
    訴人。原審為上訴人敗訴之判決，上訴人不服，提起上訴，
    並追加被告周雅仁等三人，於本院聲明：(一)原判決廢棄，(二)
    被上訴人與周雅仁等三人，應於上訴人分別給付每人各3,00
    0 萬元後，將其等所有之系爭土地應有部分移轉登記予上訴
    人。
二、被上訴人及被告答辯部分：
  (一)被上訴人以：被告均定居美國，伊與上訴人於98年10月20日
    簽署系爭合約書時，因尚未獲得被告之授權，乃與上訴人約
    定應先將買賣合約書傳真至美國予被告閱覽，俟全體共有人
    同意後，買賣契約始能成立，並載明於增補書第二項內，伊
    始願以被告代理人之身分簽約。茲因被告不同意出售土地，
    買賣契約尚未成立，伊自無履約及交付授權書之義務。又買
    賣契約之標的為全部土地，而非共有人各自出售應有部分，
    乃整體不可分割之契約，伊之應有部分無從單獨成立買賣契
    約。況被告依土地法第34條之1 第4 項享有共有人之優先承
    買權，在被告未放棄優先承買權之前，上訴人請求伊移轉應
    有部分土地，顯然違反前揭土地共有人行使優先承購權之規
    定等語置辯。答辯聲明：上訴駁回。
  (二)被告則以：伊等並未授權被上訴人與上訴人簽訂合約書及增
    補書，亦無表見代理之事實，況依增補書第二項約定，買賣
    契約係以賣方全體同意為停止條件，伊等及被上訴人均不同
    意買賣契約之內容，足見條件尚未成就，契約尚未成立，上
    訴人亦未依約交付土地價款，其請求伊等及被上訴人辦理土
    地所有權移轉登記，顯屬無據等語置辯。答辯聲明：追加之
    訴駁回。
三、兩造不爭執之事項：
  (一)被上訴人及被告按每人應有部分250/1000之比例，分別共有
    系爭土地。
  (二)被上訴人以本人兼被告代理人之身分，於98年10月20日與上
    訴人簽立合約書及增補書。
  (三)被上訴人於簽約時提出數件授權書，包括：被告經駐外單位
    認證但授權日期均已超過之授權書各一紙（認證授權書，原
    審卷第19至21頁）、附件一紙（原審卷第22頁）、被告未載
    日期之直式授權書各一紙（直式授權書；原審卷第23至25頁
    ）、及周雅仁未載日期之橫式授權書一紙（橫式授權書；原
    審卷第18頁）。
  (四)上訴人迄未給付第一、二期價款，被上訴人亦未提出被告經
    駐外單位認證且有效期間內之授權書。
  (五)系爭土地之鄰地122 地號土地係於98年10月23日以每坪65萬
    元出售予上訴人。
四、兩造爭執事項：
  (一)被上訴人代被告簽署合約書與增補書，有無獲得渠等授權？
  (二)上訴人與被上訴人及被告間就系爭土地是否有效成立買賣契
    約？
五、被上訴人代被告簽署合約書與增補書，有無獲得渠等之授權
    ？
  (一)按不動產之出賣，須有特別授權，民法第534 條第1 款定有
    明文。蓋受任人之受有概括委任者，雖得為委任人為一切法
    律行為，然不動產之出賣，於委任人之權利有重大變更，關
    係利害至為鉅大。此種事務，非經委任人特別之授權，受任
    人即不得處理之。又意定代理權之範圍，係依本人之授權行
    為定之；代理行為須代理人有代理權，並於其代理權限內為
    之，始直接對本人發生效力，此觀民法第103 條第1 項規定
    自明。準此，兩造爭執之授權事項關涉系爭土地之買賣，依
    前開說明，被上訴人自應受有被告之特別授權，始可謂有權
    代理被告與上訴人簽訂土地之買賣合約書及增補事項。上訴
    人主張被上訴人業經被告特別授權出售系爭土地，簽訂合約
    書及增補事項，既為被上訴人及被告所否認，上訴人自應就
    被告已就出售土地事宜特別授權予被上訴人與上訴人簽訂買
    賣合約書及增補事項等節負舉證責任。
  (二)上訴人主張被上訴人已受被告特別授權將出售土地所有權全
    部予上訴人，並與上訴人簽訂買賣合約書及增補事項，固據
    提出直式、橫式及認證授權書等件（原審卷第18至25頁），
    並舉證人即仲介李美華、洪瑩璋、林士煌及代書蘇淑蓉為證
    。惟查：
  1.觀諸周雅仁之橫式授權書（原審卷第18頁），不動產標示雖
    記載周雅仁自97年3 月起，授權周慧香全權代理為系爭土地
    之買賣、產權移轉或租賃等權限，惟關於授權事項勾選部分
    ，除買賣增值稅係以打勾勾選以一般稅率申報外，其餘「出
    售不動產時，就買賣事實簽訂不動產書面契約、受領價金」
    、「買受不動產時，就買賣事實簽訂不動產書面契約、給付
    價金及點交房地事宜」、「簽署為連帶保證人事宜」、「簽
    發擔保本票事宜」及租賃二項均以打之方式記載。周雅光
    及周雅智之認證授權書及附件（原審卷第19至22頁），授權
    期限依序至98年9 月29日（周雅光）、96年4 月30日（周雅
    智），於98年10月20日即上訴人與被上訴人簽訂系爭合約書
    及增補事項時，均已逾期。另周雅仁等三人之未填載日期之
    直式授權書三張（原審卷第23至25頁），非但未經駐外單位
    認證，且授與之權限欄位一係記載：「辦理鼓山區○○段12
    3 地號土地處分事宜和周增女士所有權份的買賣」，證明文
    件為印鑑證明書，該等授權書左上角顯示傳真日期均為95年
    10月，而上訴人亦未取得該等授權書之證明文件即被告之印
    鑑證明書，則該等直式授權書雖未記載日期或期限，然上訴
    人既未取得被告就該授權書所附之證明文件即印鑑證明書，
    且經核其內容及授權事項，明確係指被告授權被上訴人代理
    處理買賣渠等母親周增繼承系爭土地應有部分之事宜，蓋倘
    若係為出售系爭土地予上訴人而為授權者，自無加註：「和
    周增女士所有權份的買賣」等語之必要。而被上訴人及被告
    之父親周義輝於94年1 月3 日過世，周義輝之繼承人為被上
    訴人、被告及周增，渠等於94年9 月30日申報遺產稅，97年
    8 月28日協議分割遺產，被上訴人及被告分別取得系爭土地
    應有部分171/1000，周增分得316/1000，嗣於97年12月28日
    ，周增之應有部分以買賣為原因各移轉79/1000 予被上訴人
    及被告，由被上訴人及被告分別共有系爭土地，權利範圍各
    250/1000。有被上訴人提出之戶籍謄本、遺產稅申報書、分
    割協議書及土地所有權買賣移轉契約書等件為證（本院卷第
    185 至190 頁），是被上訴人辯稱上開直式授權書係被告授
    權辦理系爭土地之遺產稅申報、遺產分割及買賣周增之應有
    部分等事宜，依授權書所載之授權事項文義、範圍、顯示傳
    真時間，互相對照周義輝死亡時間，被上訴人等因繼承及買
    賣陸續取得系爭土地應有部分等時點觀之，足見被上訴人所
    辯直式授權書係被告在97年12月28日以前即已提供為辦理系
    爭土地繼承及買賣周增應有部分之用，堪信真實。況被告定
    居美國，而持往國內使用之外國文書，依行政機關相關法規
    或作業規定，均須先經我國駐外館處或各該國駐華使領館或
    授權代表機構驗證或證明，再經外交部複驗始予接受，此由
    證人即代書蘇淑蓉於原審證稱：當時被上訴人給我們的授權
    書已經過期，原審卷第23至25頁之授權書只有寫籠統事項，
    而且沒有經過認證，這樣無法辦理過戶，我怕被上訴人下次
    寫來又寫這樣，所以我提供空白授權書作為範本給被上訴人
    看；如果這份授權書可以用的話，我就不用在增補事項第二
    項特別提到交付授權書的事情等語（原審卷第101 、102 頁
    ）；證人林仕煌證述：土地辦理過戶時要有海外授權書，所
    以請被上訴人補正（本院卷第128 頁），益得明證。故僅憑
    被上訴人持有上開直式授權書不足證明被上訴人已經取得被
    告之特別授權，而認有權代理與上訴人簽訂系爭合約書及增
    補事項出售土地之事實。
  2.參以，倘若上訴人認定被上訴人業經取得被告特別授權出售
    系爭土地之應有部分，應無另由代書蘇淑蓉提供記載：「一
    、土地標示：高雄市○○區○○段地號123 號、面積2167.5
    5 ㎡、權利範圍250/1000。二、授權事項：(1)全權代理本人
    辦理上開土地出售等相關事宜。(2)被授權人對上開土地代理
    本人簽訂買賣契約、收取價款、產權移轉登記、交地等相關
    事宜。三、授權期間：自民國98年10月20日至民國99年10月
    20日止」等事項，尚未由授權人及被授權人簽名用印，日期
    僅記載中華民國98年，月、日均為空白未填載之空白授權書
    三紙（原審卷第71至73頁），連同合約書及增補書，由被上
    訴人提供被告美國電話在上訴人公司請上訴人公司經理傳真
    至美國（原審卷第130 頁），請被告確認填寫之必要。況若
    僅為補正辦理土地過戶所需之海外認證授權書者，依系爭合
    約書第參條亦已載明，賣方應於買方交付第貳條第二期價款
    後，賣方應將所有權移轉登記證件（包含授權書）全部備齊
    交清給代書申辦土地增值稅及辦理鑑界。據此足見，賣方係
    於上訴人交付第二期款（98年11月27日）後，始須交付海外
    認證授權書供為辦理產權移轉登記，故合約書第參條所指之
    授權書顯與增補書第二項：「買賣本約待賣方全體同意才進
    行履約，並交付『授權書』，再於98年10月27日交付第一期
    款」之授權書涵義不同，別有所指，始有另行註明區別之必
    要，堪認該增補書第二項所謂授權書應係指被告授權被上訴
    人與上訴人簽訂系爭土地出售合約之「特別授權書」而言。
    故上訴人主張增補事項第二項僅係指補正國外授權書之部分
    ，自無可採。
  3.又證人即仲介李美華、洪瑩璋、林仕煌及代書蘇淑蓉雖一致
    證稱：被上訴人曾表示土地每坪價格60萬元以上者，即有權
    代理被告簽約出售土地，增補事項第二項只是要補正海外授
    權書及請被告確認付款方式而已云云。然李美華證述：知道
    授權書都已經過期，但信任被上訴人口頭表示只要每坪不低
    於60萬元，她弟弟都有授權，她就能幫忙，98年9 月簽約前
    就有跟被上訴人說要提出有效的授權書，被上訴人於98年10
    月20日簽訂系爭合約書時，雖未提出有效的授權書，但因為
    被上訴人跟蘇代書講說最慢1 個禮拜就會出來了，所以蘇代
    書就擬於10月27日交付第1 期款（本院卷第115 、116 頁）
    ；蘇淑蓉另證稱：當時被上訴人給我們的授權書已經過期，
    直式授權書只有寫籠統事項，而且沒有經過認證，這樣無法
    辦理過戶，我怕被上訴人下次寫來又寫這樣，所以我提供空
    白授權書作為範本給被上訴人看；如果這份授權書可以用的
    話，我就不用在增補事項第二項特別提到交付授權書的事情
    等語（原審卷第101 、102 頁），已如前述。洪瑩璋亦證稱
    ：我沒有看過授權書，內容也不知道，也未跟周雅仁等三人
    接洽過，授權書是蘇代書在看，她比較專業，我不瞭解，是
    在場聽說已經有授權等語（本院卷第126 頁）、林仕煌證稱
    ：授權書我沒有過目，不清楚授權書內所記載之授權事項，
    只聽到她們討論授權書期限的問題，被上訴人提出國內及海
    外的授權書是由代書（蘇淑蓉）驗證等語（本院卷第127 、
    128 頁），證人黃張月裡即與李美華同為賣方仲介系爭土地
    者證稱：周雅仁有給我電話，要我可以直接和他溝通出售土
    地的事宜，李美華會先跟被上訴人連絡，我會自己打電話至
    美國和周雅仁溝通協調土地售價，... 我問過周雅仁他姐姐
    講的價位如何，但他都沒有跟我說到有無授權給周慧香，因
    為當時還沒有要簽約，我也有跟他提到上訴人有出價至60出
    頭等語（本院卷第123 、124 頁）。由黃張月裡上開證詞足
    徵周雅仁亦有透過自己的管道了解系爭土地之行情，並非對
    於系爭土地出售事宜毫無關心，不加聞問。衡情周雅仁若已
    授權被上訴人全權處理土地出售事宜，應無刻意留下美國電
    話予黃張月裡，請其直接打電話至美國與周雅仁溝通報價之
    必要，且黃張月裡既然和李美華共同為賣方即被上訴人及被
    告仲介出售系爭土地，一起分享佣金，理當相互交流資訊，
    而黃張月裡亦表示不清楚周雅仁迄簽約時究竟有無授權與被
    上訴人，可見李美華證述被上訴人業已取得被告之特別授權
    ，有權代理簽約出售土地，乃其個人主觀之臆斷，既與卷證
    顯示之授權書內容不符，亦有悖常情，自難信採。綜合前開
    證人之證詞，足徵被上訴人於簽訂合約書及增補事項時，並
    未提出被告出具符合法律規定，出售系爭土地所需之特別授
    權書，被上訴人始另與上訴人簽訂系爭增補書第二項約定買
    賣合約應以賣方全體同意才進行履約並交付授權書再於98年
    10月27日交付第一期款等事項。李美華、蘇淑蓉、林仕煌及
    洪瑩璋所證關於被上訴人業已取得被告授權出售土地，並代
    理與上訴人簽約云云，既與渠等前述各證詞相互矛盾，且與
    事證不符，自難遽採為有利於上訴人之認定。
  4.上訴人另以：縱認被上訴人為無權代理，惟其出示如兩造不
    爭執事項(三)所列之認證授權書、橫式及直式授權書數件，表
    明係專程帶回，並出示所有權狀正本，及抄寫全體土地共有
    人之匯款帳號，足使上訴人信賴其有代理權，應成立表見代
    理云云，然為被上訴人及被告所否認。按表見代理之本質為
    無權代理，係為保護善意第三人而設，須由其相對人主張有
    表見代理之事實且對此事實負舉證之責（最高法院52年台上
    字第1719號判例），倘第三人已知或可得而知該他人並無代
    理權者，即為無權代理，尚不得指為表見代理。經查，上訴
    人主張被上訴人有提出被告之所有權狀正本，業經渠等否認
    。查，不動產所有權狀，不過係權利之證明文件，並非權利
    本身，不能逕為買賣之標的，且上訴人於簽約時業已知悉被
    上訴人提出之系爭授權書，或已經逾期，或僅為國內授權書
    而未經國外認證，或授權事項並未指定授權範圍係系爭土地
    之出售簽約事宜等，故上訴人另與被上訴人簽訂增補書，並
    於第二項特別約定：買賣本約待賣方全體同意才進行履約，
    並交付授權書，再於98年10月27日交付第一期款（原審卷第
    28頁），隨後，被上訴人並在上訴人公司將合約書、增補事
    項連同代書蘇淑蓉提供之空白授權書傳真至美國，並如前述
    ，據此足認上訴人對於被上訴人於簽訂合約書及增補書時，
    尚未取得被告關於出售土地應有部分之特別授權之事實知之
    甚詳，上訴人乃與被上訴人約定應以賣方全體共有人同意及
    交付授權書為買賣契約成立生效之條件（詳如後述）。至被
    上訴人雖不否認有抄寫全體共有人之銀行匯款帳號與上訴人
    （原審卷第27號），然上訴人既未因此而匯款予渠等，且僅
    抄寫銀行帳號，而無本人任何授權事項指示之隻字片語，自
    無從憑此遽謂被告有表見事實之存在。是依前開說明，上訴
    人主張應適用表見代理云云，亦無可採。
  (三)綜上，被上訴人與上訴人簽訂合約書及增補事項時，並未取
    得被告之特別授權，亦不符合表見代理之要件，而無適用表
    見代理之餘地。
六、買賣契約是否已經有效成立？
  (一)按解釋契約，應於文義上及論理上詳為推求，以探求當事人
    立約時之真意，並通觀契約全文，斟酌訂立契約當時及過去
    之事實、交易上之習慣等其他一切證據資料，本於經驗法則
    及誠信原則，從該意思表示所根基之原因事實、主要目的、
    經濟價值、社會客觀認知及當事人所欲表示之法律效果，作
    全盤之觀察，以為判斷之基礎，不能徒拘泥字面或截取書據
    中一二語，任意推解致失其真意（最高法院98年度台上字第
    1925號）。又買賣契約，雖應以標的物及價金之意思表示一
    致為其「必要之點」，惟買賣「預約」，亦非不得就標的物
    及價金之範圍先為擬定，作為將來訂立「本約」之張本，究
    不能因此即認買賣契約業已成立（最高法院61年台上字第96
    4 號判例）。苟當事人間，除標的物及價金外，尚約定須以
    全體共有人同意出售，並交付授權書為買賣契約成立之停止
    條件而列為「必要之點」者，衡諸契約自由原則，應非法所
    不許。
  (二)系爭買賣契約是否有效成立涉及增補書第二項所載「買賣本
    約待賣方全體同意才進行履約並交付授權書再於98年10月27
    日交付第一期款」等語，應如何解釋。上訴人主張此所指之
    「履約」僅為付款條件履行之約定，契約於買賣價金及標的
    物合致後，業已有效成立。被上訴人及被告則以：被上訴人
    無權代理簽約出售土地，因賣方全體既未同意契約條件，亦
    未交付授權書，則該合約之停止條件尚未成就，買賣契約自
    未成立等語置辯。經查：
  1.被上訴人於98年10月20日與上訴人簽訂合約書及增補事項時
    ，尚未取得被告之特別授權，而鄰地122 號土地之所有權人
    黃金昌、黃國強係於98年10月23日始與上訴人以每坪65 萬
    元簽訂買賣契約，有土地買賣合約書可稽（原審卷第30 頁
    ），觀諸122 號土地買賣合約書尚特別約定：本約待鄰地同
    段123 地號（系爭土地）於98年10月27日將國外出賣人之授
    權書交予買方及本約賣方全體親自簽名後，始交付第一期款
    之事項（原審卷第32頁），互核上訴人與被上訴人於98 年
    10月20日簽訂之系爭增補書之兩項約定：如122 號土地所有
    人於兩造簽約時起1 個月內同意以每坪不超過65萬元之價格
    出售，則兩造間就土地之售價提高為每坪63萬元，差額併於
    尾款交付。買賣本約待賣方全體同意才進行履約並交付授權
    書再於98年10月27日交付第一期款等內容對照以觀，足見系
    爭土地與鄰地122 號土地原係綁約一起議價買賣及履約，嗣
    因被上訴人未於98年10月27日前交付被告之授權書，上訴人
    因而未給付價金，亦未給付122 號土地出賣人土地價金，而
    經該122 號土地出賣人寄發存證信函催告履行，始交付第一
    期款，為上訴人所自陳，並據提出存證信函為證（本院卷第
    95頁、96頁），觀之鄰地122 號土地所有人黃金昌及黃國強
    寄發之存證信函內容：貴方（指上訴人）若認為特別約定事
    項第一條高雄市○○區○○段123 地號未履約期限98年10月
    27日亦已過期無效，故本約亦自動失效。若貴方誠意購買，
    請一週內付款履約，否則過寬限期一週即本約視同自動失效
    等語。可見上訴人於98年10月27日被上訴人未交付被告授權
    書，即賣方全體共有人不同意依系爭合約書之內容出賣系爭
    土地時，上訴人亦認該契約已經失效，始未依約給付鄰地12
    2 號土地所有人土地價金。益徵增補書第二項約定之真意，
    應係指系爭合約書之成立生效，須以被上訴人及被告全體同
    意，並交付被告之授權書為條件，上訴人始有依約履行給付
    系爭土地出賣人及鄰地122 號土地出賣人買賣價金之義務。
  2.上訴人雖主張被上訴人於98年10月20日以本人兼被告代理人
    之身分簽署系爭合約書與增補書時，兩造已就買賣標的物（
    系爭土地）與價金（每坪61萬元，總價4 億元）達成共識，
    僅因付款時間與金額等細節尚待被告確認，且尚待被上訴人
    提出被告有效認證之授權書俾以辦理所有權移轉登記事宜，
    始另行簽訂增補書云云。惟證人蘇淑蓉證稱：增補書第二項
    所謂「待賣方全體同意才進行履約」，是基於被上訴人顧慮
    其弟對於合約書所載條件可能會有意見，所以希望讓其弟先
    看過再履約，但該條所謂同意並不是指系爭合約書全部都還
    要經過賣方同意，如果其弟對於系爭合約書內容有意見，將
    另以特約事項或增補事項重新約定，但系爭合約書不能重新
    訂立，買賣價金已經確定不能更改，是其他付款細節要再協
    調，如果始終無法達成共識，伊沒遇過此種情形，不知如何
    處理；被上訴人與被告之應有部分是要整體一起售予上訴人
    ，上訴人是建商不會只買其中某一人之應有部分，系爭土地
    是要經過全體共有人同意才會售予上訴人，如果其中有人不
    同意出售應有部分，只有其他人願意出售應有部分，則要另
    外簽約等語（原審卷第100 頁）。由此足見，上訴人與被上
    訴人簽訂合約書及增補書時均係以土地所有權全部為買賣標
    的物，非僅以共有人之應有部分單獨議價，分開出售，而98
    年10月27日簽約時，被上訴人既未提出被告出具之合法有效
    之特別授權書，此由系爭合約書尚加註：賣方應於買方交付
    第貳條第二期價款後，賣方應將所有權移轉登記證件（包含
    授權書）全部備齊交清給代書申辦土地增值稅及辦理鑑界（
    第參條）。本約賣方周雅仁、周雅智、周雅光等三人授權周
    慧香簽訂買賣合約書、收取價款、交付移轉登記證件、交地
    等一切售地之權限無誤，如有影響授權人之權益由被授權人
    周慧香全權負責（特別約定事項）（原審卷第9 、11頁）各
    語自明，被上訴人復表示須俟被告看過合約書全體同意後，
    交付授權書，始進行履約，並於簽訂前開合約書後，加簽系
    爭增補書，將此重要條件約定載明於增補事項中，足認上訴
    人與被上訴人間，除買賣之標的物及價金外，尚約定須以全
    體共有人同意出售，並交付授權書為買賣契約成立之停止條
    件而列為「必要之點」，衡諸契約自由原則，非法所不許，
    自難僅以被上訴人已與上訴人簽訂系爭合約書就買賣標的物
    及價金達成共識，遽謂買賣契約業已成立。
  3.上訴人另以：被上訴人已就土地及每坪價金意思表示一致，
    縱認被上訴人無權代理周雅仁等三人，就被上訴人個人之應
    有部分亦應認買賣契約已經成立，被上訴人應依約履行云云
    。惟查，系爭土地雖由被上訴人及周雅仁等三人分別共有，
    渠等應有部分均為250/1000，固屬可分之給付，然被上訴人
    與上訴人協談系爭土地，均係以所有權全部為買賣標的，此
    觀合約書第一條之約定即明（原審卷第9 頁），上訴人復自
    承依卷附地籍圖及高雄市都市設計審議委員會原則第31條第
    1 項規定，系爭土地整筆必須與鄰地122 地號土地合併購買
    、開發，始有實益（本院卷第29至35頁、第207 頁）。被上
    訴人並與上訴人約定買賣契約須以賣方全體共有人同意及交
    付授權書，始為成立，業如前述，據上足認被告既不同意以
    系爭合約書之條件出售土地予上訴人，該合約已無從生效履
    行，被上訴人之應有部分即無單獨與上訴人成立應有部分買
    賣之可言。故上訴人主張被上訴人就系爭土地之應有部分買
    賣已經一部有效成立，請求被上訴人應於上訴人給付買賣價
    金3,000 萬元後，將其所有系爭土地之應有部分250/1000予
    上訴人，亦無理由。
七、綜上所述，上訴人主張依買賣之法律關係，請求被上訴人及
    在本院始為追加之被告，應於上訴人分別給付每人各3,000
    萬元後，將渠等分別共有之系爭土地所有權移轉登記予上訴
    人，如認被上訴人為無權代理被告，則請求被上訴人應於上
    訴人給付其3,000 萬元後，將其應有部分250/1000移轉登記
    予上訴人，均無理由，無從准許。原審為上訴人敗訴之判決
    ，理由雖與本院不同，但結論核無不合，仍應予維持。上訴
    意旨指摘原判決不當，求予廢棄改判，並為訴之追加，均無
    理由，其上訴及追加之訴，均應予駁回。兩造所提其餘攻擊
    防禦方法及舉證，與判決結果不生影響，爰不逐一論述，併
    予敘明。
八、據上論結，本件上訴及追加之訴均為無理由，依民事訴訟法
    第449 條第2 項、第78條，判決如主文。
中    華    民    國   100    年    12    月    21    日
                            民事第二庭
                                審判長法官  許明進
                                法      官  黃國川
                                法      官  蘇姿月
以上正本證明與原本無異。
如對本判決上訴，須於判決送達後20日內向本院提出上訴狀，其
未表明上訴理由者，應於上訴後20日內向本院提出上訴理由書（
均須按他造當事人之人數附繕本）。上訴時應提出委任律師或具
有律師資格之人之委任狀，並依附註條文規定辦理。如委任律師
提起上訴者，應一併繳納上訴審裁判費。
中    華    民    國   100    年    12    月    21    日
                                書  記  官  鄭翠芬
附註：
民事訴訟法第466 條之1 ：
對於第二審判決上訴，上訴人應委任律師為訴訟代理人，但上訴
人或其法定代理人具有律師資格者，不在此限。
上訴人之配偶、三親等內之血親、二親等內之姻親，或上訴人為
法人、中央或地方機關時，其所屬專任人員具有律師資格並經法
院認適當者，亦得為第三審訴訟代理人。
第1 項但書及第2 項情形，應於提起上訴或委任時釋明之。